最高法院刑事判決　　　　　　　　　　　　　　　八十八年度台上字第七○○六號
　　上訴人　丁○○
　　被　告　乙○○
　　　　　　戊○○
　　　　　　丙○○
　　　　　　己○○
　　　　　　甲○○
右上訴人因自訴被告等偽造文書案件，不服台灣高等法院，中華民國八十六年十一月
十三日第二審更審判決（八十六年度上更(二)字第八八六號，自訴案號：臺灣新竹地方
法院八十四年度自字第五三號），提起上訴，本院判決如左：
    主  文
上訴駁回。
    理  由
按刑事訴訟法第三百七十七條規定，上訴於第三審法院，非以判決違背法令為理由，
不得為之。是提起第三審上訴，應以原判決違背法令為理由，係屬法定要件。如果上
訴理由狀並未依據卷內訴訟資料，具體指摘原判決不適用何種法則或如何適用不當，
或所指摘原判決違法情事，顯與法律規定得為第三審上訴理由之違法情形，不相適合
時，均應認其上訴為違背法律上之程式，予以駁回。本件上訴人丁○○自訴被告等涉
犯刑法第二百十三條公文書登載不實罪嫌，原判決維持第一審法院諭知被告等無罪之
判決，駁回上訴人在第二審之上訴。上訴意旨略稱：（一）證人范文芳、吳淑貞、蔡
攀龍等人為偽證，原判決採納彼等之證言，屬證據理由矛盾，又上訴人提出與吳淑貞
、范文芳之對話錄音帶為物證，而非人證，不適用刑事訴訟法第一百五十九條規定，
原判決理由內敘明：「證人於審判外之陳述，除法律另有規定外，不得作為證據，刑
事訴訟法第一百五十九條定有明文。自訴人所提出之錄音，既係其私下所錄製，而非
證人在審判上之陳述，揆諸前揭規定，已難以之為被告所辯不實之證據。」，顯屬適
用法則不當。（二）卷附郵資收據二紙乃寄送評審費用所用，此乃事後之行為，可任
意串偽，該收據不能證明確有送外審，自無證據證明力。（三）上訴人聲請與第二外
審蔡攀龍到庭對質，原審未予調查，反在判決內將「蔡攀龍」記載為「蔡００」，有
違刑事訴訟法第三百七十九條第三項規定，何況蔡攀龍之專長為國際貿易理論與政策
，並非國際金融與土地稅制，其不可能在一星期內評審上訴人提出之論文，且蔡某早
在民國七十六年八月間由中華經濟研究所轉任國立清華大學經濟系，其身分與證人范
文芳在錄音對話中所稱第二外審是中華經濟研究院專家不符，其證述：「六月五日完
成審查時，易主任即派他的秘書到學校來直接將報告拿回去」，與吳淑貞在錄音對話
中向上訴人承認只經手中央研究院那一份且不知有第二外審云云不符，而原審受命法
官當庭表示卷附國立新竹師範學院（下簡稱新竹師範）民國八十四年十一月份教學人
事費第二十一號憑證內有第二外審具名，與卷附臺灣新竹地方法院檢察署不起訴處分
書之記載不符。（四）原審在證據未明前未傳訊證人吳淑貞、范文芳、蔡攀龍，又未
予上訴人詰問之機會，上訴人聲請調查范文芳、吳淑貞、蔡攀龍為偽證、審查費報銷
公文書屬偽造、被告等故意變造評審成績等五項關鍵證據，原審未予調查，又未以裁
定駁回，其踐行之訴訟程序自屬違法。（五）原判決在被告戊○○未到庭之情況下，
以其經合法傳喚，無正當之理由不到庭，即不待其陳述逕行判決，有違刑事訴訟法第
二百八十一條規定，有被告未於審判期日到庭逕行審判之違法。（六）被告等明知外
審專家之評分為三十分、二十五分，但於職務上所掌公文書上，將此變為「十六分」
、「十三分」，均為失真現象，確屬觸犯刑法第二百十三條之罪云云。
惟查：原判決依憑證人吳淑貞、范文芳、第二評審蔡攀龍之證言、卷附之著作審查正
本、審查費收據、核銷單據、○五六三號、○五六四號報值函件收據、購買票品證明
單等件影本等證據資料，認被告等被訴之公文書登載不實犯行，皆屬不能證明，而維
持第一審法院諭知被告等均無罪之判決，駁回上訴人在第二審之上訴，已於理由內詳
敘其調查證據之結果及取捨證據認定之理由。並就上訴人謂范文芳、吳淑貞之證言均
係偽證，認非可採，予以指駁，另對於何以採納第二評審蔡攀龍、證人吳淑貞、范文
芳之證言，復於判決理由內一一加以說明，從形式上觀察，原判決並無採證認事違背
經驗法則、論理法則、未盡調查能事等違背法令之情形。上訴意旨置原判決理由已明
白論斷之事項於不顧，仍執前詞，漫指證人范文芳、吳淑貞、第二評審蔡攀龍為偽證
，就事實審法院採證認事職權之合法行使，再為單純之事實上爭執，自非適法之第三
審上訴理由。至范文芳與上訴人之對話錄音內容，與其當庭具結證述者，即令有所不
同，惟證據之取捨，屬事實審法院之職權，法院本於審理所得之心證，予以採取或捨
棄，若未違反證據法則，均非法所不許。原判決依憑范文芳之證言與蔡攀龍之供述及
卷附著作審查正本、審查費收據、核銷單據之記載相符，而認其證詞應屬可信，予以
採納，並據之說明上訴人提出之錄音帶及譯文不足以否定范文芳當庭具結所為之證述
，核屬事實審法院採證認事職權之合法行使，自不得任指為違法。至原判決理由內謂
：「證人於審判外之陳述，除法律另有規定外，不得作為證據，刑事訴訟法第一百五
十九條定有明文。自訴人所提出之錄音，既係其私下所錄製，而非證人在審判上之陳
述，揆諸前揭規定，已難以之為被告所辯不實之證據。」，祇在說明上訴人提出之錄
音資料為其未經同意私下錄製者，不足以證明被告等所辯不實，縱使原審對錄音帶及
其譯文屬何種證據之說明不同，仍非可推翻其本於審理所得而為之證據取捨，是以該
段說明縱令欠當，於判決亦無影響。又據上訴人提出之錄音資料，吳淑貞與上訴人對
話時，吳女僅謂：「老師，我後來有跟你更正，我沒有送東西出去。（問：經妳手上
送出去的就只有中研院那一份﹖）唔」，而其在更一審證稱：「自訴人的升等論文一
份是易主任交給我郵寄，忘了寄給何人……我拿到一份評審結果，是到新竹拿，另一
份中央研究院的評審結果，我未經手」，則意在表示伊曾以郵寄方式寄送上訴人提交
之升等論文予評審專家評審，至於評審結果，伊祇赴新竹親取一份，二者並無齟齬，
上訴意旨執此指摘吳淑貞證言虛妄，顯與其所引用之卷內證據資料不符，自非依據卷
內資料而為主張，難認係適法之第三審上訴理由。次查證人吳淑貞、范文芳、蔡攀龍
先後於上訴審、更一審經傳喚到庭作證（見上訴審第五五頁面、更一審第二一、二二
頁、第三二、三三頁），原審於審判期日復由審判長以告以要旨之方式，對渠等之證
言及卷附之支出付款憑單、新竹師範社會科教育系教師評審委員會書函加以調查（見
原審卷第一○六、一○七、一○八頁），自難認有何應於審判期日調查之證據未予調
查之情事。至於命證人與上訴人對質接受詰問與否，審理事實之法院，本有自由裁酌
之權，不能指為違法。再查卷附○五六三號、○五六四號報值函件收據、購買票品證
明單乃寄送評審費用予評審之書證，若未請二位評審參與本件升等案之評審事宜，評
審費用何以分別用二份報值函件寄送，原判決採納上開書證，認定：「被告等辯稱確
實有送請二位專家教授外審，渠等依評審成績登載，並無偽造文書等語，尚可採信。
」，乃事實審法院採證認事職權之合法行使，且與證據法則無違。又卷附評審費用收
據上確經蔡攀龍簽章，有收據影本乙份附於原審卷可按（見原審卷第三五頁證物袋內
），至於被告等在上訴審提出之粘貼憑證及新竹師範公文封，乃為保密而將收據密封
於公文封內，並非評審專家未於收據上簽章，上訴意旨徒憑己意，謂上開書證無證據
證明力、收據未經第二外審專家具名，且臆斷此寄送評審費用之行為事後可任意串偽
，而為單純之事實上爭執，顯不足以辯識原判決已具備違背法令之形式要件。又查「
審判期日之訴訟程序，專以審判筆錄為證。」，刑事訴訟法第四十七條定有明文，依
原審審判筆錄所載，本案乃於中華民國八十六年十一月六日上午十時十分，在原審法
院第四法庭公開審判，上訴意旨漫指本案經禁止公開審判，顯非事實。至於原判決姑
隱證人蔡攀龍之全名，而以「蔡００」稱之，純屬製作裁判書所用稱謂之問題，與本
案是否禁止公開審判無關，不能指為違法。末按在第二審訴訟程序，被告經合法傳喚
，無正當之理由而不到庭，即得不待其陳述，逕行判決，刑事訴訟法第三百七十一條
定有明文，原審在戊○○經合法傳喚，無正當之理由不到庭時，不待其陳述逕為判決
，於法無違，上訴意旨指其違法，顯屬誤解法律規定。又原判決以第一審判決略稱：
依新竹師範升等評分表所載，升等評分作品以現任最近五年內完成者為限，被告等於
教師評審委員會評審時，依該校教師升等評分表規定，祇將評審專家就上訴人五年內
作品之評分計入，並登載於該會八十三年六月十一日之書函上，並無登載不實之情，
而為被告等無罪之諭知等語，核無不合，而駁回上訴人在第二審之上訴，於法無違，
上訴意旨仍執「外審專家之評分為三十分、二十五分，但被告等於職務上所掌公文書
上，將此變為『十六分』、『十三分』，均為失真現象」云云，指摘原判決違法，顯
有誤會。綜上所論，本件上訴違背法律上之程式，應予駁回。又本院為法律審，上訴
人提出之中華經濟學會會員名錄影本、剪報影本，無以審酌。本件既為程序判決，臺
灣新竹地方法院檢察署移送本院併辦之八十六年度偵字第九三八四號偵查卷三宗，應
予退回，併此敘明。
據上論結，應依刑事訴訟法第三百九十五條前段，判決如主文。
中      華      民      國    八十八    年     十二     月      三      日
                              最高法院刑事第一庭
                                  審判長法官  施  文  仁
                                        法官  張  淳  淙
                                        法官  林  永  茂
                                        法官  蕭  仰  歸
                                        法官  黃  一  鑫
      右正本證明與原本無異
                                              書  記  官
中      華      民      國    八十八    年     十二     月      九      日
